【裁判字號】    96,簡上,44
【裁判日期】    970709
【裁判案由】    拆屋還地
【裁判全文】
臺灣雲林地方法院民事判決              96年度簡上字第44號
上  訴  人  甲○○
訴訟代理人  吳聰億律師
被上訴  人  乙○○
上列當事人間請求拆屋還地事件，上訴人對於中華民國96年06月
14日本院斗六簡易庭96年度六簡字第92號第一審判決提起上訴，
本院於中華民國97年06月25日言詞辯論終結，判決如下：
    主    文
原判決廢棄。
被上訴人於第一審之訴駁回。
第一、二審訴訟費用均由被上訴人負擔。
    事實及理由
一、兩造之聲明：
  (一)上訴人方面：
    1.原判決廢棄。
    2.被上訴人在第一審之訴駁回。
    3.如受不利益之判決時，請准上訴人提供現金或等值之有價
      證券為擔保免為假執行。
   (二)被上訴人方面：上訴駁回。
二、被上訴人起訴主張：坐落雲林縣斗六市○○段1365地號土地
    （下稱系爭土地）係其所有，詎上訴人無正當權源，越界占
    用其所有系爭土地面積3.37平方公尺之部分建造房屋（下稱
    系爭建物），爰依民法第767 條前段所有物返還請求權之規
    定提起本件訴訟。
三、上訴人則以：上訴人倘將占用面積3.37平方公尺之系爭建物
    拆除，將立即危害上訴人建物之結構安全，且拆除後，被上
    訴人所獲得之利益僅為14,560元，與上訴人之建物價值899,
    112 元，恐因結構安全致房屋毀損之損失相較，被上訴人所
    得之利益顯然小於上訴人拆屋之損失。且若判決拆屋還地，
    因拆除及修復費用過鉅，強制執行上亦有困難。況上訴人願
    以50萬元購買占用面積3.37平方公尺之土地，若被上訴人仍
    堅持拆除實有違所有權社會化之精神內涵，而屬權利濫用等
    語置辯。
四、本件不爭執事項如下：
  (一)系爭土地係被上訴人乙○○所有。
  (二)上訴人所有之系爭建物越界占用系爭土地之面積為3.37平方
    公尺。
  (三)系爭建物占用系爭土地上開面積之部分，係屬無權占用。
    以上事實，有土地登記謄本、雲林縣斗六地政事務所95年04
    月17日丈字1312號土地複丈成果圖（見原審卷第06頁至第09
    頁）、勘驗筆錄暨照片（見原審卷第24頁至第26頁）、內政
    部土地測量局鑑定書（見原審卷第28頁至第30頁）等各1 份
    為證，復為兩造所不爭執，自堪信為真實。
五、本件爭執事項為：被上訴人訴請拆屋還地是否屬權利濫用？
    茲析述本院得心證之理由如下：
    (一)按權利之行使，不得違反公共利益，或以損害他人為主要
      目的，民法第148 條第1 項定有明文。又權利之行使，是
      否以損害他人為主要目的，應就權利人因權利行使所能取
      得之利益，與他人及國家社會因其權利行使所受之損失，
      比較衡量以定之。倘其權利之行使，自己所得利益極少而
      他人及國家社會所受之損失甚大者，非不得視為以損害他
      人為主要目的，此乃權利社會化之基本內涵所必然之解釋
      （最高法院71年台上字第737 號判例意旨參照）。
    (二)查本件經臺灣省建築師公會雲林縣辦事處鑑定結果為：
      1.系爭土地價值為每平方公尺13,000元，系爭土地及店面
        之價值不因占用面積之返還而增加。又系爭建物價值為
        899,112元。
      2.系爭建物占用系爭土地之部分為共同壁，拆除該部分將
        影響建物結構安全，且有立即危險。
      3.因本案共同壁乃房屋主體結構（柱、樑、版）之一部分
        ，其房屋主體結構不只地面上所看到之柱、樑、版、牆
        ，包括地面下之基礎。拆屋還地將損壞房屋主體結構，
        故無從修復，而應予重建，若要重建，房屋之柱與基礎
        主體結構也必須興建在權利範圍之地界內。其重建費用
        估算為3,560,682 元。
      此有臺灣省建築師公會雲林縣辦事處鑑定報告及臺灣省建
      築師公會雲林縣辦事處97年05月28日97台建師雲字第9700
      28號函文（見本院卷第55頁至第56頁）各1 份附卷可參。
    (三)準此，被上訴人行使權利所得之利益，姑不論上開鑑定結
      果認為對於系爭土地之整體價值並未增加，縱以每平方公
      尺13,000元計算，其所得之利益僅為43,810元【13,000元
      ×3.37㎡＝43,810元】；反觀，系爭建物之價值為899,11
      2 元，而重建費用為3,560,682 元，則被上訴人行使權利
      所得之利益43,810元與上訴人單純拆屋還地所受損失899,
      112 元之輕重比例約為1 比21，倘以上訴人拆屋還地後尚
      須重建之損失相比較，則其輕重比例約為1 比81。再者，
      上訴人願以50萬元之價格購買所占用之系爭土地面積3.37
      平方公尺，而此價格約為前述被上訴人所得利益43,810元
      之11.4倍，惟被上訴人仍堅持須以280 萬元之高價方願出
      售所占用之系爭土地。本院綜合上開因素比較衡量及揆諸
      上開判例意旨，認為被上訴人權利行使之結果其所得利益
      極少，但上訴人拆屋還地所受損失甚大，是上訴人主張係
      屬權利濫用，應認有理由。
六、綜上所述，上訴人主張本件拆屋還地係屬權利濫用，應屬可
    採，從而，被上訴人依據民法第767 條前段所有物返還請求
    權之法律關係，請求上訴人拆屋還地，尚屬無據，不應准許
    。原審就被上訴人之請求，判命上訴人將系爭房屋拆除及返
    還占用部分土地，並依職權為假執行之宣告，自有未洽。上
    訴人指摘原判決不當，求予廢棄改判，為有理由。爰由本院
    予以廢棄改判，如主文第2 項所示。
七、本件事證已臻明確，兩造其餘之攻擊防禦方法及所提之證據
    ，經審酌後認均無礙判決之結果，爰不予一一論述，附此敘
    明。
八、據上論結，本件上訴為有理由，依民事訴訟法第436 條之1
    第3 項、第450 條、第78條，判決如主文。
中    華    民    國    97    年    7     月    9     日
                  民事第一庭    審判長法  官  紀文勝
                                      法  官  邱瑞裕
                                      法  官  許佩如
以上正本係照原本作成。
本件不得上訴。
中    華    民    國    97    年    7     月    9     日
                                      書記官  徐基典


司法院資訊處製作；財團法人民間司法改革基金會備份。
